【裁判字號】    94,訴,1566
【裁判日期】    950316
【裁判案由】    塗銷所有權移轉登記等
【裁判全文】
臺灣高雄地方法院民事判決              94年度訴字第1566號
原      告    丁○○
訴訟代理人    陳俊偉律師
被      告    己○○
兼法定代理人  丙○○
共      同
訴訟代理人    曾仁勇律師
上列當事人間請求塗銷所有權移轉登記等事件，本院於民國95年
3月2日言詞辯論終結，判決如下：
    主  文
原告之訴駁回。
訴訟費用由原告負擔。
    事實及理由
一、原告主張：被告丙○○因積欠伊新台幣（下同）400 萬元，
    而簽發如附表之本票2 張交付伊，以清償上開借款。詎上開
    本票屆期提示均未獲付款，經伊於民國93年10月5 日向本院
    聲請本票准許強制執行，而裁定獲准，欲聲請強制執行被告
    丙○○所有坐落高雄縣田寮鄉○○○段601 －1 號、同段60
    2 號土地（以上2 筆下稱系爭土地），始發現被告於93年3
    月9日 通謀虛偽意思表示，將系爭土地更名登記為被告己○○所有，伊自得代位被告丙○○請求被告己○○回復原狀，
    塗銷所有權移轉登記。退步言，縱認上開更名登記行為有效
    ，惟被告於更名及移轉所有權之行為時明知有害及伊之債權
    ，不論該行為係有償或無償，伊均得請求撤銷系爭土地之更
    名登記行為及塗銷所有權移轉登記，爰依民法第87條、第
    242 條、第113 條、第244 條訴請塗銷所有權移轉登記等語
    。並(一)先位聲明：確認被告於93年2 月23日就系爭土地所為
    之更名行為不存在。被告己○○於93年3 月9 日所為系爭土
    地所有權移轉登記，應予塗銷。(二)備位聲明：被告間就系爭
    土地之更名行為及所有權移轉登記行為，應予撤銷。被告己○○於93年3 月9 日所為系爭土地所有權移轉登記，應予塗
    銷。
二、被告則以：系爭土地係訴外人吳方素珠、甲○○於81年間捐
    款購買，為興建己○○廟所用，因被告己○○尚未興建，故
    借名登記於被告丙○○名下。嗣被告己○○興建完成，並為
    寺廟登記後，於93年3 月間將系爭土地更名登記為被告己○○，被告並無通謀虛偽意思表示，且更名行為亦無損害原告
    之債權等語，資為抗辯。並聲明：原告之訴駁回。
三、兩造不爭執及爭執之事項如下：
  (一)、不爭執事項：
    1.被告丙○○因向原告借款，而簽發如附表之本票交付原告
      ，經原告向本院聲請本票准許強制執行，而本院以93年度
      票字第17790 號裁定准許，並於93年10月29日確定。
    2.系爭601 －1 號土地地目為林，系爭602 號土地地目為旱
      ，使用分區均為森林區，係吳方素珠、甲○○出資購買，
      於81年1 月31日以買賣為原因，登記被告丙○○為所有人
      ，被告己○○於84年間開始興建，90年10月間申請寺廟登
      記，93年2 月間取得寺廟登記。93年2 月23日經被告合意
      將系爭土地之所有人更名為被告己○○，93年3 月9 日完
      成更名登記等情，有土地登記謄本、土地登記簿、高雄縣
      路竹地政事務所94年8 月11日路地所一字第0940006066號
      函可證（見本院卷第12至22頁、56至79頁）。
  (二)、爭執之事項：系爭土地之所有權登記予被告丙○○之原因
      為何？被告間更名登記是否虛偽意思表示？有無損害原告
      之債權？
四、本院之判斷意見如下：
  (一)、原告主張系爭土地係訴外人吳方素珠、甲○○出資贈與被
      告丙○○等語，被告則抗辯系爭土地係為興建被告己○○
      ，借名登記於有自耕能力之被告丙○○名下等語。經查：
    1.證人甲○○證稱：81年間其與母親吳方素珠捐款購地，價
      值較高之土地是吳方素珠出錢，價值較低之土地是其出錢
      ，作為興建己○○之用，其捐款約1 、2 百萬元，吳方素
      珠捐款約3 、4 百萬元，捐款在代書處交給出賣人，買受
      人以丙○○名義訂定，因土地非自耕農不能承購，丙○○
      是自耕農，且丙○○以前有神壇，所以以黃先名為代表人
      登記，其與兩造及訴外人乙○○等人發起要蓋廟。84年間
      己○○還未能為寺廟登記，等到法令變更，土地可以移轉
      給己○○，其在91年間有要求丙○○移轉。吳方素珠共捐
      款4 千多萬元作為興建己○○之用，捐款幾乎已使用完畢
      ，會計部分係原告在處理等語（見本院卷第109 至112 頁
      ）。是依證人甲○○之證述，系爭土地係其與母親吳方素
      珠為興建己○○而捐款購買，因其與被告丙○○等人發願
      蓋廟，被告丙○○曾有神壇，且為自耕農，故將系爭土地
      登記與被告丙○○，嗣因法令變更，己○○可取得土地所
      有權，其乃要求被告丙○○為更名登記。
    2.又證人即被告己○○之信徒乙○○證稱：吳方素珠、甲○○於81年間捐錢購買土地是要興建己○○，當時甲○○是
      公司負責人，不是自耕農，無法登記為土地所有人，而丙○○是做乩童，所以土地登記在他名下，不是要贈與丙○○。吳方素珠總共捐4 千多萬元，等己○○蓋好，再登記
      己○○名義，當初是一群信徒在討論，一開始有成立一委
      員會，成員包括原告、丙○○、戊○○、甲○○等人等語
      （見本院卷第167 至168 頁）。是依證人乙○○之證述，
      系爭土地係甲○○、吳方素珠捐款購買作為興建己○○之
      用，因甲○○非自耕農，被告丙○○為自耕農，故將系爭
      土地登記於丙○○名下，非贈與丙○○，待己○○興建完
      成後更名登記為被告己○○所有。
    3.另證人即被告己○○之信徒戊○○證稱：吳方素珠、甲○○捐款蓋己○○，因為甲○○是工廠老闆，沒有自耕能力
      不能買農地，丙○○是自耕農就登記在他名下，大家尊稱
      丙○○是師父，所以登記在他名下，84年左右己○○興建
      完成，有辦寺廟登記，但是沒有通過，土地部分就擱下，
      後來法令變更可以移轉就去辦更名登記等語。是依證人戊○○之證述，系爭土地係吳方素珠及甲○○出資購買，用
      以興建己○○，因甲○○無自耕能力，故借名登記予被告
      丙○○，而非贈與被告丙○○。
    4.上開證人甲○○等人之捐款購地既然是為興建己○○，衡
      情即無購地贈與被告丙○○，另再捐款興建己○○，而使
      土地及建物所有權分屬不同人之理，是證人甲○○之證述
      應堪採信。另證人乙○○、戊○○2 人經本院隔離詢問，
      其等就甲○○捐款之目的、系爭土地登記予被告丙○○之
      緣由等所證大致相符，佐以其2 人與原告及被告丙○○均
      相識至少10餘年，與兩造無特別之利害關係，應無偏頗任
      何一造之必要，所言亦堪採信。準此，被告所辯甲○○等
      捐款購買系爭土地借名登記於被告丙○○名下，堪以採信
      ，原告主張系爭土地係甲○○等人贈與被告丙○○，並無
      證據以資證明，不足採取。
  (二)、原告又主張系爭土地如非被告丙○○所有，丙○○豈於89
      年6 月9 日向訴外人吳佩瑜借款50萬元，並以系爭土地設
      定最高限額50萬元之抵押權；另於90年8 月7 日向訴外人
      黃麗美借款，並以系爭土地設定最高限額400 萬元之抵押
      權云云。查被告丙○○以系爭土地設定抵押權予吳佩瑜、
      黃麗美，固有土地登記謄本可證（見本院卷第12至15頁）
      ，且為被告所不爭執。然系爭土地既登記於被告丙○○名
      下，則丙○○超出借名登記契約之目的而為處分行為，亦
      不無可能。況證人甲○○證稱：丙○○借款其原本不知，
      後來丙○○有說向人家借錢，對方要保管土地所有權狀，
      其同意提供權狀讓出借人保管，並沒有同意設定抵押，如
      果丙○○當初說要抵押，其不會同意等語（見本院卷第
      111 頁）。是依甲○○之證述，被告丙○○欲將系爭土地
      所有權狀交付出借人保管，尚需經其同意，顯然甲○○並
      未贈與系爭土地予被告丙○○，否則丙○○即無取得甲○○同意之必要，原告此部分之主張，不足採取。
  (三)、系爭土地之實際所有權人既為被告己○○，僅借名登記為
      被告丙○○名義，是原告主張被告通謀虛偽意思表示移轉
      系爭土地所有權，應為無效；及被告間之更名行為及所有
      權移轉登記有損害其債權，應予撤銷等，洵屬無據，不應
      准許。
五、綜上所述，原告依民法第87條、第242 條、第113 條、第24
    4 條訴請確認系爭土地於93年2 月23日之更名行為不存在、
    系爭土地更名行為及所有權移轉行為應予撤銷，及系爭土地
    於93年3 月9 日所為之所有權移轉登記應予塗銷等，均無理
    由，應予駁回。本件事證已臻明確，兩造其餘主張、陳述及
    證據，於結果之判斷均不生影響，爰不一一贅述，附此敘明
    。
六、結論：原告之訴為無理由，依民事訴訟法第78條，判決如主
    文。
中    華    民    國    95    年     3    月    16    日
                  民事第五庭審判長法  官  魏式璧
                                  法  官  吳俊龍
                                  法  官  方錦源
正本係照原本作成。
如不服本判決，應於送達後20日內，向本院提出上訴狀並表明上
訴理由，如於本判決送達前提起上訴者，應於判決送達後10日內
補提上訴理由書（須附繕本）。
中    華    民    國    95    年     3    月    16    日
                                  書記官  邱靜銘
附表
┌────┬────────┬───────┬────────┐
│本票號碼│  發  票  日    │金額（新台幣）│到期日          │
├────┼────────┼───────┼────────┤
│009830  │民國91年1月3日  │150萬元       │民國91年6月3日  │
├────┼────────┼───────┼────────┤
│009831  │民國91年7月18日 │250萬元       │民國93年1月5日  │
└────┴────────┴───────┴────────┘


司法院資訊處製作；財團法人民間司法改革基金會備份。
